臺灣士林地方法院民事判決　　　　　　 96年度重訴字第286號
原　　　告　登成國際貿易有限公司
法定代理人　丙○
訴訟代理人　王聖舜律師
複 代理 人　趙相文律師
被　　　告　福連起重工程有限公司
法定代理人　甲○○
訴訟代理人　林明正律師
複 代理 人　林育生律師
上列當事人間履行契約事件，本院於民國96年11月8日言詞辯論
終結，判決如下：
    主      文
被告應於「原告給付被告新臺幣陸佰陸拾萬元」之同時，給付如
附表所示之吊車一部予原告。
訴訟費用新臺幣陸萬柒仟佰拾元由被告負擔二分之一即新臺
幣萬仟陸佰陸拾伍元，餘由原告負擔。被告應賠償原告所預
繳之訴訟費用萬仟陸佰陸拾伍元。
本判決於原告以新臺幣貳佰貳拾萬仟佰拾肆元供擔保後
，得假執行。但被告如於執行標的物交付前，以新臺幣陸佰柒拾
萬元為原告預供擔保，得免為假執行。
    事實及理由
一、原告起訴主張：兩造於民國96年6月2日就被告所有如附表所
    示之吊車一部（下稱「系爭吊車」）簽訂買賣契約（下稱「
    系爭契約」），約定價金為新臺幣（下同）670 萬元，伊並
    於簽約時給付10萬元定金予被告，並約定伊於96年6 月5 日
    給付第2 期款100 萬元予被告時，被告應交付系爭吊車予伊
    ，餘款560 萬元則應於96年8 月2 日前清償完畢。惟伊於96
    年6 月5日 欲給付100 萬元予被告並受領系爭吊車時，被告
    卻拒不交車，亦拒收上開款項。爰依買賣契約及民法第348
    條第1 項之規定，訴請被告交付系爭吊車等語。並聲明：(一)
    被告應交付系爭吊車予原告。(二)原告願供擔保，請准宣告假
    執行。
二、被告則以：系爭契約係由訴外人即被告負責人之妻乙○○與
    原告所簽訂，惟伊於96年6月2日之前並未授權乙○○代其簽
    約，簽約當日亦未表示同意簽約，故系爭契約乃乙○○無權
    代理所簽訂，伊不予承認，系爭契約對伊不生效力。況縱系
    爭契約有效成立，依民法第369 條之規定，伊於原告未付清
    買賣價金670 萬元前，亦得為同時履行抗辯，拒絕交付系爭
    吊車等語，資為抗辯。並聲明：(一)原告之訴駁回。(二)如受不
    利判決，被告願供擔保請准宣告免為假執行。
三、兩造不爭執之事實：
  (一)系爭契約係由乙○○與訴外人即原告代理人丁○○於96年6
    月2 日所簽訂，乙○○並於系爭契約書之代售人欄內簽名，
    該契約書上載明買賣標的物為系爭吊車，買賣總價款為670
    萬元，定金10萬元，交貨期限為2 個月內。
  (二)原告已於96年6月2日系爭契約簽訂時給付定金10萬元予乙○○。
  (三)被告於96年6月7日以存證信函通知原告欲解除系爭契約。
四、得心證之理由：
    原告主張被告應依系爭契約交付系爭吊車等語，惟為被告所
    否認，並以前揭情詞置辯。是本件爭點應為：乙○○是否經
    被告同意，代理被告簽訂系爭契約？茲敘述如下：
    原告主張被告負責人之妻乙○○以被告代理人名義與伊之代
    理人丁○○簽訂系爭契約乙節，固為被告所不爭執，惟辯稱
    乙○○未經被告同意無權代理被告簽約等語。經查：
    1.證人乙○○於96年10月25日本院言詞辯論時到場結證稱：
      96年6月2日當天丁○○到被告公司欲付定金時，伊因無法
      作決定，遂打電話給被告負責人甲○○，第1 通甲○○說
      等其回家再處理；嗣因丁○○硬要付定金，伊遂撥第2 通
      電話告知甲○○，且將電話交給丁○○，讓他們自己講，
      丁○○講完電話並交還伊後，伊就直接掛掉，丁○○即告
      知伊甲○○已經同意，伊遂與丁○○簽訂系爭契約等語（
      本院卷第59頁）。惟證人即代理原告簽訂系爭契約之丁○○則於上開期日到場結證稱：簽約當天被告負責人甲○○
      不在場，乙○○說老闆（即甲○○）不在不能決定，且在
      甲○○同意前，其不敢收定金也不敢在契約書上蓋章，所
      以就當場打電話給甲○○，伊於電話中告知原告同意購買
      系爭吊車後，將電話交由乙○○繼續與甲○○通話，乙○○於通完電話後，告知伊說甲○○同意簽約，乙○○遂收
      受10萬元定金並簽訂系爭契約等語（本院卷第57頁）。足
      徵乙○○確曾因無代理權限，而以電話詢問甲○○是否同
      意與原告簽訂系爭契約，且其於第1 次與甲○○通話時，
      甲○○並未同意簽約，是其於丁○○與甲○○通話後，如
      經丁○○告知甲○○同意與原告簽約，衡情應會親自與甲○○再行確認，斷無僅因丁○○告知即代被告與原告簽約
      之理。是證人乙○○證稱於丁○○與甲○○通完話並交還
      伊後，伊就直接掛掉，丁○○隨即告知伊甲○○同意簽約
      ，伊未向甲○○確認，即代理被告與丁○○簽約等情，顯
      悖於常情，已難憑採。
    2.又依被告於96年6月7日致原告之存證信函，其上載明：原
      告於96年6月2日向被告購買系爭吊車，並已於簽約當日給
      付被告定金10萬元無誤，然因被告一時不查，上開售予原
      告之吊車前已另行與他人簽約施工，無法中途解約，被告
      作業疏失造成本次買賣無法完成，被告除致上十二萬分歉
      意，並希望原告同意解除系爭契約等語（本院卷第48頁）
      。稽諸上開內容，被告非但未否認乙○○代理被告簽訂系
      爭契約之效力，反而表示因可歸責於己之事由，致無法依
      約履行，一方面向原告致歉，另一方面希望原告同意解除
      系爭契約。況證人乙○○於上開期日到場結證稱：該存證
      信函係被告公司會計與律師商量後始寄出等語（本院卷第
      60頁）。且證人丁○○亦於上開期日到場結證稱：伊於96
      年6 月5 日與原告負責人攜帶100 萬元去被告公司欲給付
      第2 期款時，甲○○堅持不賣，並拿出20萬現金要給原告
      等語（本院卷第57頁）。顯係欲依民法第249 條第3 款之
      規定，加倍返還定金予原告，益足認被告當時自認兩造間
      確已有效成立系爭契約，適足推論乙○○於代理被告簽訂
      系爭契約前，確曾經被告負責人甲○○同意。是被告辯稱
      乙○○未經同意無權代理被告簽訂系爭契約等語，應屬事
      後臨訟之遁詞，不足採信。
    3.至於被告辯稱伊尚有進行中之工程須使用系爭吊車，不可
      能同意出售等語。惟其亦於96年10月25日本院言詞辯論時
      自承：伊曾開價900 萬元，證人（丁○○）也找了幾個客
      戶來看等語（本院卷第57頁）。證人丁○○亦於上開期日
      到場結證稱：被告曾開價850 萬元給基隆的客戶，後又降
      至700 萬元，但仍沒成交；後來帶原告去看，被告開價70
      0 萬，看了車子之後，簽約當天上午，被告還開價680 萬
      ，是後來伊在電話中與被告談妥為670 萬元等語（本院卷
      第58頁）。足徵被告確曾與不同之買主商談買賣系爭吊車
      之事宜，如被告確因施工所需而不可能出賣系爭吊車，則
      豈有一再不厭其煩地與不同買主協商系爭吊車之售價之理
      ？是被告所辯上情，亦不足採。
    4.按代理人於代理權限內，以本人名義所為之意思表示，直
      接對本人發生效力；物之出賣人，負交付其物於買受人，
      並使其取得該物所有權之義務，民法第103 條第1 項、第
      348 條第1 項分別定有明文。被告既曾同意乙○○代為與
      原告簽訂系爭契約，是乙○○即屬有權代理，則系爭契約
      應直接對被告發生效力。故原告得依系爭契約及民法第34
      8 條第1 項之規定，請求被告交付系爭吊車。
五、次按因契約互負債務者，於他方當事人未為對待給付前，得
    拒絕自己之給付；但自己有先為給付之義務者，不在此限。
    民法第264條第1項定有明文。此即所謂之「同時履行抗辯權
    」。再按所謂同時履行之抗辯，乃因成立或履行上有牽連關
    係之雙務契約而生，倘雙方之債務，本於同一雙務契約而發
    生，且其一方之給付與他方之給付，立於互為對待給付之關
    係者，即可主張同時履行抗辯（最高法院95年度臺上字第14
    89號判決參照）。本件被告依前開法條之規定，主張伊於原
    告未付清買賣價金餘款660 萬元前，得為同時履行之抗辯，
    拒絕交付系爭吊車等語，經查：
    1.證人乙○○於上開期日到場結證稱：當時（丁○○拿來的
      ）合約書是空白的，伊質疑契約內容都沒寫要怎麼簽？丁○○即將系爭吊車之型號、總價、交貨期限、交貨地點及
      運費填上去，至於付款方式只有寫定金，交貨款及尾款並
      沒有填，伊就簽了等語（本院卷第59頁）。而證人丁○○
      於上開期日亦到場結證稱：伊當天係攜帶空白契約書到被
      告公司，在乙○○要求下，將本來約定之內容填載完成後
      交給乙○○簽名蓋章，伊再拿回原告公司簽名蓋章，在試
      車當天早上，兩造老闆有談好2 個月交貨等語（本院卷第
      5 8 頁）。再觀諸系爭契約書所載之交貨期限亦為「兩個
      月內」，顯見兩造約定之交貨期限確為簽約日起2 個月內
      ，亦即96年8 月2 日以前。至於系爭契約書所載付款方式
      欄內雖有「交貨款：請於交貨時，應付實款新臺幣壹佰萬
      元正，96年6 月5 日」及「尾款；新臺幣伍佰陸拾萬元正
      ，甲方（原告）同意於民國96年8 月2 日前繳清」等字樣
      ，惟因其中關於96年6 月5 日交貨款之記載，與上開2 個
      月內交貨期限之記載顯有矛盾。另參酌證人乙○○亦證稱
      伊於簽署系爭契約時，系爭契約書上付款方式中「交貨款
      」及「尾款」之內容尚未填載等語，足徵系爭契約書上關
      於「交貨款」及「尾款」之內容應係原告事後所填載甚明
      。故該部分之內容對被告自無拘束力。
    2.按買賣標的物與其價金之交付，除法律另有規定或契約另
      有訂定或另有習慣外，應同時為之，民法第369 條規定甚
      明。又「被告就原告請求履行因雙務契約所負之債務，在
      裁判上援用民法第264 條之抗辯權時，原告如不能證明自
      己已為對待給付或已提出對待給付，不得僅命被告為給付
      ，而置原告之對待給付於不顧」（最高法院39年臺上字第
      902 號判例參照）。本件兩造於簽訂系爭契約時，既僅約
      定交貨期限為2 個月內，而未約定價金餘款之清償期限，
      則依上開規定，原告給付價金餘款應與被告交貨同時為之
      。又因買賣契約為雙務契約，被告交付系爭吊車與原告給
      付價金餘款兩者間乃立於對待給付之關係。是被告就其交
      付系爭吊車債務，與被告給付價金餘款債務，於96年10月
      11日本院言詞辯論時具狀主張同時履行之抗辯（本院卷第
      50頁），亦即於原告未付清價金餘款660 萬元前，拒絕交
      付系爭吊車，揆諸前揭說明，洵屬有據。
六、綜上所述，乙○○代理被告簽訂系爭契約，係屬有權代理，
    其效力應直接及於被告，系爭契約約定交付系爭吊車之期限
    為簽約日起2 個月內即96年8 月2 日以前，原告僅於簽約時
    給付被告定金10萬元，被告已就原告應給付之買賣價金餘款
    660 萬元為同時履行之抗辯。從而，原告依買賣契約及民法
    第348 條第1 項之規定，訴請被告交付系爭吊車，於「原告
    給付被告660 萬元」之同時，為有理由，應予准許。
七、本件訴訟費用額確定為6萬7,330元（即原告預繳之第一審裁
    判費6 萬7,330 元），並應由被告負擔1/2 即3 萬3,665 元
    ，餘由原告負擔。故被告應賠償原告所預繳之訴訟費用3 萬
    3,665 元。
八、兩造均陳明願供擔保，聲請宣告假執行及免為假執行，經核
    均於法相符，爰分別酌定相當之擔保金額併予准許。
九、本件判決基礎已臻明確，兩造其餘之攻擊防禦方法及訴訟資
    料經本院斟酌後，核與判決結果不生影響，無一一論述之必
    要，併予敘明。
據上論結，原告之訴為有理由，依民事訴訟法第78條、第81條第
2 款、第87條第1 項、第390 條第2 項、第392 條第2 項、第3
項，判決如主文。
中　　華　　民　　國　　96　　年　　11　　月　　22　　日
                  民事第二庭  法  官  張國勳
以上正本證明與原本無異。
如對本判決上訴，應於判決送達後20日內向本院提出上訴狀。
中　　華　　民　　國　　96　　年　　11　　月　　23　　日
                              書記官  周玉惠
附表：
┌────┬────┬──┬─────┬────┬────┐
│  廠牌  │  型號  │年份│CARRY TYPE│CAPACITY│  底盤  │
├────┼────┼──┼─────┼────┼────┤
│SUMITOMO│ SA1100 │1990│CVS FM4410│110公噸 │賓士底盤│
└────┴────┴──┴─────┴────┴────┘
